臺灣高等法院高雄分院刑事判決
111年度原侵上訴字第6號
上  訴  人  
即  被  告  潘皓祥




選任辯護人  廖珮涵律師(法扶律師)                  
上列上訴人因妨害性自主等案件，不服臺灣橋頭地方法院110年
度原侵訴字第3號，中華民國111年4月29日第一審判決（起訴案
號：臺灣橋頭地方檢察署110年度偵緝字第174號），關於量刑部
分，提起上訴，本院判決如下：
    主  文
原判決關於潘皓祥對未滿十四歲女子犯強制性交罪（附表編號1
）所處之刑，撤銷。
潘皓祥經原判決所判處之「對未滿十四歲女子犯強制性交罪」，
處有期徒刑柒年肆月。
其他上訴駁回。
    事實及理由
壹、程序事項（審理範圍）： 
 　 按刑事訴訟法第348條第3項規定：「上訴得明示僅就判決之
    刑、沒收或保安處分一部為之」。本件上訴人即被告潘皓祥
    （下稱被告）就上訴範圍表明僅就量刑部分提起上訴（本院
    卷97至98、161頁），則依刑事訴訟法第348條第3項規定及
    其修法理由，本院審理範圍自僅及於原判決關於被告之刑部
    分，至於未表明上訴之原判決關於犯罪事實、所犯法條等其
    餘部分則不屬本院審判範圍。　　　
貳、本案據以審查量刑妥適與否之原審所認定之犯罪事實、所犯
    罪名　
一、犯罪事實
    潘皓祥知悉代號AV000-A109206號女子（民國95年7月下旬生
    ，於案發時未滿14歲，真實姓名年籍詳卷，下稱A女）於案
    發時係國中學生，並係其妹所就讀國中之同校學姊，其雖不
    確定A女之真實年齡，但對A女案發時應係未滿14歲之女子乙
    節有所認知，亦明知A女係未滿18歲之少年，竟為下列行為
    ：
  ㈠於109年7月17日凌晨0時40分許，藉故隨同A女返回A女位於高
    雄市楠梓區（地址詳卷）之住處並進入A女房間後，竟於同
    日凌晨1時許，基於縱對於未滿14歲女子強制性交亦不違反
    其本意之不確定故意，無視A女掙扎、反抗或以棉被隔絕之
    舉動，以手摀住A女之嘴巴，並以其身體將A女之身軀壓制於
    木板地面上，強行褪下A女上衣，以手撫摸A女之胸部，並強
    行脫下A女之褲子、內褲，先以其手指插入A女陰道，再以其
    生殖器插入A女陰道，而以上開強暴及違反A 女意願之方式
    ，對A女為強制性交得逞。
　㈡嗣於同日14時9分許，因獲悉A女於當日稍早已向其女友暗示
    遭其如犯罪事實一、㈠所示強制性交乙事，為制止A女對外揭
    露此事，遂基於對未滿18歲之少年恐嚇之犯意，以臉書通訊
    軟體傳送訊息對A女恫稱：「耖你媽ㄉ 現在是殺小」、「08
    （你爸，意指老子）以後看到你，08就打一次」、「你說到
    最好要他媽給我做到，不然我絕對讓你死ㄉ很難看」等語，
    而以上開加害A女生命、身體之事恐嚇A女，使A女心生畏懼
    ，致生危害於安全。　　
二、所犯罪名：
　　核被告所為，如犯罪事實一、㈠所示，係犯刑法第222條第1
    項第2款、第221條第1項之對未滿14歲女子犯強制性交罪（1
    罪）；如犯罪事實一、㈡所示，則係犯兒童及少年福利與權
    益保障法第112條第1項前段、刑法第305條之成年人故意對
    少年犯恐嚇危害安全罪（1罪）。
參、刑的加重事由：
    按成年人教唆、幫助或利用兒童及少年犯罪或與之共同實施
    犯罪或故意對其犯罪者，加重其刑至二分之一，但各該罪就
    被害人係兒童及少年已定有特別處罰規定者，從其規定，兒
    童及少年福利與權益保障法第112條第1項定有明文。又其中
    故意對兒童及少年犯罪，係對被害人為兒童及少年之特殊要
    件予以加重處罰，乃就犯罪類型變更之個別犯罪行為予以加
    重，自屬刑法分則加重之性質而成為另一獨立之罪名（最高
    法院92年度第1次刑事庭會議決議、95年度臺上字第3643號
    判決要旨參照）。依上開說明，被告如犯罪事實一、㈡所犯
    之罪，應依兒童及少年福利與權益保障法第112條第1項前段
    之規定，加重其刑；至於其如犯罪事實一、㈠所犯之罪，已
    係就被害人為未滿14歲之人所設之特別處罰規定，自無庸依
    兒童及少年福利與權益保障法第112條第1項前段規定再予加
    重其刑。
肆、上訴論斷之理由：
一、上訴駁回部分（即原判決關於附表編號2所示兒童及少年福
    利與權益保障法第112條第1項前段、刑法第305條之成年人
    故意對少年犯恐嚇危害安全罪所處之刑部分）
(一)原審就被告就犯兒童及少年福利與權益保障法第112條第1項
    前段、刑法第305條之成年人故意對少年犯恐嚇危害安全罪
    肇事致人死亡逃逸罪部分，依兒童及少年福利與權益保障法
    第112條第1項前段之規定加重其刑，並審酌被告以如犯罪事
    實一、㈡所示恫嚇A女，使A女內心備感恐懼，實不應輕縱；
    對A女為恐嚇之手段則係以傳送加害生命、身體之臉書文字
    訊息等方式所為等犯罪情節；再考量A女在本件案發後已因
    此罹患憂鬱症；復衡諸被告如犯罪事實一、㈡所示恐嚇犯行
    之動機係欲迫使A女不對外揭露遭其強制性交之事；又酌以
    被告在案發前曾因竊盜案件經法院判處罪刑，另曾因侵入住
    宅案件在本件案發前經提起公訴，嗣亦經法院判處罪刑確定
    等前科素行(詳臺灣高等法院被告前案紀錄表)且犯後對於其
    恐嚇行為坦承犯罪，此外亦未與A女達成和解，賠償A女或獲
    取其諒解；兼衡被告自陳高職肄業之智識程度，先前從事灌
    漿工作，月入新臺幣（下同）7萬元以上，未婚並有1名未成
    年子女，入監前與女友、子女同住之生活狀況等一切情狀，
    量處被告如附表編號2所示之刑，及易科罰金之折算標準。
(二)經核，原判決說明適用刑之加重事由，並無不合，且就量刑
    亦已斟酌刑法第57條各款科刑輕重之標準，於法定刑度範圍
    內，詳予考量審酌而為刑之量定，並未逾越法定範圍，亦未
    濫用其職權，應屬妥適。被告雖上訴以應考量有誠意與A女
    和解而予以從輕量刑等語。然按量刑輕重，係屬事實審法院
    得依職權自由裁量之事項，苟已斟酌刑法第57條各款所列情
    狀而未逾越法定刑度，不得遽指為違法；刑罰之量定，固屬
    法院自由裁量之職權行使，但仍應審酌刑法第57條所列各款
    事由及一切情狀，為酌量輕重之標準，並非漫無限制。在同
    一犯罪事實與情節，如別無其他加重或減輕之原因，下級審
    法院量定之刑，亦無過重或失輕之不當情形，則上級審法院
    對下級審法院之職權行使，原則上應予尊重（最高法院72年
    台上字第6696號判決先例、85年台上字第2446號判決要旨參
    照）。被告雖提出欲與A女和解，然經本院聯絡後，A女法定
    代理人表示無意和解，有本院公務電話記錄單在卷（本院卷
    115頁），未達成和解，且考量本院問及賠償方案，被告則
    稱因在服刑中，賠償金等我出監後慢慢清償等語（本院卷17
    3頁），顯無具體履行內容，難認確有誠意為彌補，是被告
    以有誠意和解，是被害人不願意不可歸責被告為由，請求就
    恐嚇罪部分從輕科刑一節，並無理由，應予以駁回。
二、撤銷原判決科刑部分之說明（原判決如附表編號1所示對未
    滿14歲女子強制性交罪所處之刑部分）及本院量刑
(一)原審就被告犯對未滿14歲女子強制性交罪予以科刑，固非無
    見。但本件被告固於原審時否認對未滿14歲女子強制性交犯
    行，惟業於本院審理中坦承此部分犯行，為認罪之表示，其
    犯後態度已與原審判決時有所不同，此屬攸關被告犯後態度
    之量刑事項，且本院認前述情狀，已足以動搖原審判決之量
    刑基礎，原審量刑即有調整之必要，是被告此部分上訴為有
    理由，自應由本院將原判決撤銷，另為適法判決。至被告之
    辯護人另以：強制性交罪部分原審判處7年8月有期徒刑（即
    如附表編號1原審之宣告刑），但是依照司法院系統的量刑
    建議表，建議刑度是7年6月（庭呈之查詢建議表資料，附於
    本院卷113頁）；且依據原判決第15頁理由之記載，顯然將
    被告以簡訊恐嚇A女的部分列為犯罪事實一㈠的量刑基礎，恐
    嚇之部分，並非在強制性交案發時所為，且以犯罪事實一㈡
    另為判決，所以原判決將此部分列為強制性交之判決基礎，
    顯然有重複評價之虞。另被告有誠意與被害人討論和解，但
    因為被害人拒絕接受，才導致無法完成，認為無法達成和解
    ，不能歸責被告，請庭上考量被告有與被害人達成的誠意，
    作為本案被告之量刑基礎，從輕量刑等語。然：量刑建議表
    僅係作為法院量刑參考使用，當無以原審判處之刑度與量刑
    建議表不同，即指原審量刑有違法不當之處。又依據原判決
    第15頁審酌欄，僅是因被告所犯為2罪，各予說明量刑因子
    ，尚無將事後所犯之恐嚇罪納入強制性交之判決基礎，此觀
    原判決記載甚明，辯護人所指原判決就「對未滿14歲女子強
    制性交罪」部分有重複評價之虞，應有誤會；又被告並未與
    A女或家屬達成和解獲得原諒，而難以此部分量刑基礎已有
    重要之變更，此亦同如前述；再者，本案被告已表明僅對量
    刑部分上訴，則本案據以審查量刑妥適與否則以原審所認定
    之犯罪事實為基礎；則於本案審理程序之量刑辯論時，檢察
    官以辯護人所提出量刑趨勢資料，未勾選以手指性交之侵害
    態樣有疑，不能執此為有利被告之認定（見本院卷172頁）
    ；而被告之辯護人則稱：「關於侵害行為的部分，被告有無
    以手指侵害被害人，只有被害人之指訴，但我們認為尚不足
    以認定被告有以手指侵害被害人的行為，自然不得以此為量
    刑基礎」等語（見本院卷172頁）。然原審判決認定之事實
    就被告強制性交之態樣包含手指插入A女陰道如前，被告復
    對此原審判決認定之事實坦承，而以此為量刑基礎，則被告
    辯護人復以不能考量手指侵害被害人為量刑基礎，自屬無據
    ，故而，被告之辯護人就原審關於強制性交罪量刑此部分之
    指摘，則非可採，併此敘明。
(二)爰以行為人責任為基礎 ，審酌：
　1.犯罪之動機、目的、手段、所生損害、與被害人之關係：被
    告為逞一己私慾，利用A女為其妹同校學姊之機會，趁其與A
    女獨處之際，對案發時未滿14歲，身心均未臻成熟之A女為
    犯罪事實一、㈠所示強制性交行為，手段、態樣，犯罪情節
    非輕，戕害A女身心發展甚鉅；復A女在本件案發後已因此罹
    患憂鬱症，則被告犯罪事實一、㈠之犯行所生損害非輕，對A
    女之性自主權侵害非微；並衡以A女在案發時即將滿14歲，
    以及被告對於A女未滿14歲乙事主觀上係不確定故意等情節
    。
　2.犯罪後之態度：犯後對A女之強制性交行為，前辯稱係合意
    性交而為否認，然至本院終能坦承犯罪之犯後態度。並被告
    未能與A女達成和解，賠償A女或獲取其諒解，此衡酌A女於
    原審當庭請求從重量刑之意見（詳原審卷二第88頁），直至
    本院審理中A女法定代理人亦表示無意願商談和解（上述本
    院卷附公務電話記錄單）可佐，並被告雖表示要和解，然稱
    出監後慢慢償還，並無具體之賠償方案（詳本院卷第115頁
    ）。
　3.犯罪行為人之品行：被告曾因侵入住宅竊盜案件經臺灣嘉義
    地方法院判處有期徒刑6月，並諭知緩刑2年（緩刑期間自10
    9年2月5日至111年2月4日，嗣經撤銷緩刑確定），又於本案
    案發前曾因侵入住宅、竊盜案件經提起公訴（嗣經臺灣台北
    地方法院以110年度原審易緝字第2號判處罪刑）等前科素行
    (均未構成累犯，詳臺灣高等法院被告前案紀錄表)。
　4.兼衡被告智識程度、生活狀況：自陳學歷高職肄業，入監前
    從事灌漿工作，月入7萬元以上，未婚並有1名未成年子女，
    入監前與女友、子女同住之生活狀況（詳原審卷二第84頁、
    本院卷第171頁）等一切情狀，就被告所犯之對未滿14歲女
    子強制性交罪，量處有期徒刑7年4月。
據上論斷，應依刑事訴訟法第368條、第369條第1項前段、第364
條、第299條第1項前段，判決如主文。
本案經檢察官黃碧玉提起公訴，檢察官高碧霞到庭執行職務。
中　　華　　民　　國　　111 　年　　12　　月　　15　　日
                  刑事第三庭    審判長法  官  吳進寶
                                      法  官  方百正
                                      法  官  陳億芳
以上正本證明與原本無異。
恐嚇危害安全罪部分，不得上訴。　
其餘如不服本判決應於收受本判決後20日內向本院提出上訴書狀
，其未敘述上訴理由者，並得於提起上訴後20日內向本院補提理
由書狀（均須按他造當事人之人數附繕本）「切勿逕送上級法院
」。
中　　華　　民　　國　　111 　年　　12　　月　　15　　日
　　　　　　　　　　　　　　　　　　　書記官  陳慧玲　　
附錄本案論罪科刑法條
中華民國刑法第221條
對於男女以強暴、脅迫、恐嚇、催眠術或其他違反其意願之方法
而為性交者，處3年以上10年以下有期徒刑。
前項之未遂犯罰之。
中華民國刑法第222條
犯前條之罪而有下列情形之一者，處7年以上有期徒刑：
一、二人以上共同犯之。
二、對未滿十四歲之男女犯之。
三、對精神、身體障礙或其他心智缺陷之人犯之。
四、以藥劑犯之。
五、對被害人施以凌虐。
六、利用駕駛供公眾或不特定人運輸之交通工具之機會犯之。
七、侵入住宅或有人居住之建築物、船艦或隱匿其內犯之。
八、攜帶兇器犯之。
九、對被害人為照相、錄音、錄影或散布、播送該影像、聲音、
    電磁紀錄。
前項之未遂犯罰之。
中華民國刑法第305條
以加害生命、身體、自由、名譽、財產之事恐嚇他人，致生危害
於安全者，處2年以下有期徒刑、拘役或9千元以下罰金。
兒童及少年福利與權益保障法第112條
成年人教唆、幫助或利用兒童及少年犯罪或與之共同實施犯罪或
故意對其犯罪者，加重其刑至二分之一。但各該罪就被害人係兒
童及少年已定有特別處罰規定者，從其規定。 
附表
編號 犯罪事實 原審宣告罪名及處刑                                1 犯罪事實一、㈠ 潘皓祥對未滿十四歲女子犯強制性交罪，處有期徒刑柒年捌月。 2 犯罪事實一、㈡ 潘皓祥成年人故意對少年犯恐嚇危害安全罪，處有期徒刑肆月，如易科罰金，以新臺幣壹仟元折算壹日。